臺灣屏東地方法院民事判決　　　　　　 95年度簡上字第124號
上　訴　人　壬○○
訴訟代理人　許舜卿律師
被上訴人　　丁○○
　　　　　　庚○○
　　　　　　己○○
　　　　　　戊○○
　　　　　　辛○○○
上開5人共同
訴訟代理人　孔福平律師
被上訴人　　財政部國有財產局
法定代理人　丙○○
訴訟代理人　乙○○
　　　　　　甲○○
上列當事人間請求確認通行權存在事件，上訴人對於民國95年8
月7 日本院95年度屏簡字第20號第一審判決提起上訴，上訴人並
為訴之追加，本院於96年4 月25日言詞辯論終結，判決如下：
    主  文
上訴駁回。
確認上訴人對被上訴人財政部國有財產局所有坐落屏東縣麟洛鄉
○○段五四二地號土地如附圖所示Ｂ部分，面積四○一．二六平
方公尺之通行權存在。
第二審訴訟費用由上訴人負擔，追加之訴之訴訟費用由被上訴人
財政部國有財產局負擔。
    事實及理由
一、按訴之變更、追加或提起反訴，非經他造同意，不得為之。
    但第255 條第1 項第2 款至第6 款情形，不在此限；民事訴
    訟法第446 條第1 項定有明文參照。本件上訴人於第二審追
    加備位之訴，請求確認其就被上訴人財政部國有財產局所有
    坐落屏東縣麟洛鄉○○段542 地號土地（以下簡稱系爭542
    地號土地）如附圖所示Ｂ部分面積401.26平方公尺有通行權
    存在，為被上訴人財政部國有財產局所同意，依民事訴訟法
    第436 條之1 第3 項準用同法第446 條第1 項前段規定，其
    訴之追加，於法並無不合，應予准許，合先敘明。
二、上訴人起訴主張：上訴人所有坐落屏東縣麟洛鄉○○段564
    地號土地（下稱系爭564 地號土地），北側、東側毗鄰被上
    訴人財政部國有財產局所有之同段542 地號土地（下稱系爭
    542 地號土地），南側毗鄰被上訴人財政部國有財產局所有
    之同段558 地號土地（下稱系爭558 地號土地），西側毗鄰
    被上訴人丁○○所有之同段562 地號土地（下稱系爭562 地
    號土地）與不詳第三人所有之同段563 地號土地，現與公路
    無適宜之聯絡，難以通行機械化農具。為與公路聯絡，並利
    通行機械化農具，通行道路寬度需有3 公尺，如由東側通行
    系爭542 地號土地由北往南與公路聯絡，因系爭542 地號土
    地中央位置有麟洛鄉公所設置之排水溝，且部分土地為他人
    占用，不利通行。如由南側由東往西通行系爭558 地號土地
    、被上訴人丁○○所有之系爭562 地號土地、被上訴人庚○○、己○○、戊○○、辛○○○共有之同段556 、557 地號
    土地（下稱系爭556 、557 地號土地）及被上訴人財政部國
    有財產局所有之同段559 、551 地號土地，因有既成道路可
    供通行，最為便利，爰依民法第787 條通行權之法律關係，
    請求確認上訴人就被上訴人丁○○等人所有之系爭562 、55
    6 、557 、551 、558 、559 地號土地於原判決附圖1 所示
    Ａ部分有通行權。原審為上訴人敗訴之判決，上訴人並於本
    院追加備位之訴（見本院卷第155 至156 頁），並聲明：(一)
    原判決廢棄；(二)先位之訴：確認上訴人就被上訴人丁○○等
    人所有之系爭562 、556 、557 、551 、558 、559 地號土
    地於原判決附圖1 所示Ａ部分有通行權；(三)備位之訴：確認
    上訴人就被上訴人財政部國有財產局所有系爭542 地號土地
    內如附圖所示Ｂ部分面積401.26平方公尺之土地有通行權存
    在。
三、被上訴人則以：
  (一)被上訴人丁○○、辛○○○、戊○○、己○○、庚○○抗辯
    ：系爭542 地號土地，為寬約4 公尺之既成農路，已為鄉公
    所鋪設柏油路面及排水溝渠，供上訴人等兩旁農地農作、排
    水之用，可通往15公尺寬之中正路，原系爭564 地號土地之
    所有人，歷年均以上揭方式通行，上開通行方案為損害最小
    之方案。倘通行被上訴人丁○○等人之土地，系爭558 地號
    土地僅約2 公尺寬，且兩旁並有被上訴人丁○○所有562 地
    號、被上訴人庚○○、己○○、戊○○、辛○○○所共有之
    557 、556 地號費資砌築之磚牆，上開通行方式不僅須重行
    築路，尚須拆除被上訴人丁○○等人所有之磚牆，顯非損害
    最小，且系爭564 地號土地上長期種植檳榔，本無須大型農
    業機械車，上訴人藉農業機械化之由，主張通行被上訴人丁○○等人所有之土地，顯屬無據等語置辯。並聲明：上訴駁
    回。
  (二)被上訴人財政部國有財產局抗辯：對通行系爭542 地號土地
    或系爭558 地號土地均無意見，但應由法院指定1 條損害最
    小之通行道路等語。
四、兩造不爭執之事項：下列事實有地籍圖謄本、土地謄本在卷
    可稽（見原審卷第31頁、第92至第98頁），且為兩造所不爭
    執，應堪信為真實。
  (一)系爭564 地號土地為上訴人所有；系爭562 地號土地為被上
    訴人丁○○所有；系爭557 、556 地號土地為被上訴人庚○○、己○○、戊○○、辛○○○所共有；系爭542 、551 、
    558 、559 地號土地為被上訴人財政部國有財產局所有。
  (二)上訴人所有之系爭564 地號土地與系爭542 、558 、562 地
    號土地毗鄰。
五、兩造爭執之事項：
  (一)上訴人所有之系爭564 地號土地是否屬袋地？
  (二)上訴人通行之必要範圍為何？
  (三)上訴人通行系爭551 、556 、557 、558 、559 、562 地號
    土地，抑或通行系爭542 地號土地，為對鄰地損害最之方法
    ？
六、上訴人所有之系爭564 地號土地是否屬袋地？上訴人通行之
    必要範圍為何？
  (一)按土地因與公路無適宜之聯絡，致不能為通常使用者，土地
    所有人得通行周圍地以至公路，民法第787 條第1 項前段定
    有明文。次按袋地通行權，非以袋地與公路有聯絡為已足，
    尚須使其能為通常之使用，而是否為通常使用所必要，除須
    斟酌土地之位置、地勢及面積外，尚應考量其用途，故袋地
    為農牧用地時，倘准許通行之土地，無法通行農用車輛，以
    符使用、收益之基本要求，自不能謂已使袋地能為通常之使
    用，最高法院87年度台上字第2247號判決意旨參照。
  (二)查上訴人所有系爭564 地號土地，西側毗鄰被上訴人丁○○
    所有之系爭562 地號土地及不詳第三人所有之同段563 地號
    土地、南側毗鄰被上訴人國有財產局所有之系爭558 地號土
    地，東側、北側毗鄰被上訴人國有財產局所有之系爭542 地
    號土地。系爭564 地號土地經南側系爭558 地號土地由東往
    西方向，可與公路聯絡，且系爭558 地號土地自古以來為鄰
    近耕作戶通行之田埂。惟系爭558 地號土地可供通行之東側
    最寬處寬約3.04公尺，西側僅寬約1.74公尺，平均寬度約2.
    4 公尺，業經原審勘驗在卷，製有勘驗筆錄（見原審卷第58
    頁至第60頁），並囑託屏東縣屏東地政事務所繪製土地複丈
    成果圖（見原審卷第128 頁），且有屏東縣麟洛鄉公所95年
    4 月19日麟鄉建字第0950002390號函（見原審卷第76頁）在
    卷可按。又系爭564 地號土地如經東側系爭542 地號土地由
    北往南方向，可與公路聯絡，且系爭542 地號土地現為排水
    及相鄰農地耕作通行使用。惟系爭542 地號土地由南向北，
    入口處柏油路面寬為2.16公尺，水溝寬為1.48公尺；往北前
    進30.5公尺後，柏油路面寬度減縮為1.36公尺，水溝寬度為
    1.11公尺；往北前進25公尺後，柏油路面寬度為1.62公尺，
    水溝寬度為1.14公尺；往北前進24公尺後，柏油路面寬度為
    0.86公尺，水溝寬度為1.06公尺；往北前進30公尺，則無柏
    油路面，東側之水泥水溝亦改由私設土造水溝替代；往北前
    進13.5公尺，即為終點，有水泥橋橫立，可以往西通往系爭
    56 4地號土地；系爭542 地號土地南段西側為磚造圍牆，北
    段西側為鐵絲網；系爭542 地號土地入口東側為陳老師蘭園
    ，門牌號碼為：中正路313 號以水泥圍牆與水溝阻隔；蘭園
    北側為檳榔園，檳榔園以鐵絲網與水溝阻隔，亦經本院勘驗
    在卷，有勘驗筆錄、現場附圖（見本院卷第72至75頁）及照
    片（見本院卷第12至24頁）附卷可稽，且為兩造所不爭執。
  (三)再查系爭564 地號土地現種植檳榔樹，亦經原審勘驗在卷（
    見原審卷第58頁），為農牧用地之事實，亦堪認定。又上訴
    人主張將來要改種香蕉、有機蔬菜，需使用大型農用機具，
    故道路通行寬需3 公尺等語。而一般大型農用機具之寬度多
    在2 至3 公尺間，有農用機具型錄足憑（見本院卷第85至95
    頁），復為被上訴人所不爭執。是作為農用通行使用之範圍
    ，本院認為上訴人主張通行之寬度3 公尺，即已符合上訴人
    使用系爭564 地號土地土地之通行之目的。另系爭564 地號
    土地為農牧用地，而系爭558 地號土地可供通行之東側最寬
    處寬約3.04公尺，西側僅寬約1.74公尺，平均寬度約2.4 公
    尺，不足供農用車輛通行使用；又系爭542 地號土地由南向
    北，入口處柏油路面最寬為2.16公尺，最窄柏油路面寬度為
    0.86公尺，詳如前述，亦不足供農用車輛通行使用。故現供
    通行之系爭542 、558 地號土地，無法通行農用車輛，以符
    使用、收益之基本要求，揆諸上開說明，自不能謂已使袋地
    能為通常之使用，足認上訴人所有之系爭564 地號土地與公
    路顯無適宜之聯絡。
  (四)綜上，本件上訴人所有之系爭564 地號土地與公路無適宜之
    聯絡，而請求確認就上開2 通行道路方案有通行權，被上訴
    人丁○○、庚○○、己○○、戊○○、辛○○○等人否認上
    訴人通行權存在；被上訴人財政部國有財產局無從認定損害
    最小之通行方案，請求本院確認，則上訴人自有即受確認判
    決之法律上利益，故上訴人請求確認通行權存在，洵屬有據
    ，應予准許。
七、上訴人通行系爭551 、556 、557 、558 、559 、562 地號
    土地，抑或通行系爭542 地號土地，為對鄰地損害最之方法
    ？
  (一)按有通行權人應於通行必要之範圍內，擇其周圍地損害最少
    之處所及方法為之；有通行權人，於必要時，得開設道路，
    民法第787 條第2 項、第788 條前段分別定有明文。次按相
    鄰關係乃基於利益衡量之原理而設，依誠信原則，土地所有
    人不能因求自己之最大便利，致對相鄰土地所有人造成逾越
    必要程度之損害，又鄰地通行權為鄰地所有權之擴張，其目
    的在解決與公路無適宜聯絡之土地之通行問題，自應限於必
    要之程度，且應選擇對鄰地損害最少之處所為之；且鄰地通
    行權為鄰地所有權之擴張，其目的在解決與公路無適宜聯絡
    之土地之通行問題，是該通行權之範圍，於具備必要性程度
    外，應選擇對周圍地損害最少之處所及方法為之，民法第78
    7 條第2 項揭示甚明。準此，主張通行權時除應考量必要性
    、法之目的性外，尚需慮及比例性原則。
  (二)上訴人主張其所有之系爭564 地號土地，以通行西側、南側
    系爭551 、556 、557 、558 、559 、562 地號如原判決附
    圖1 所示Ａ部分土地，為損害最小之通行方案；被上訴人丁○○等人則抗辯上訴人應通行東側之系爭542 地號土地，方
    為損害最少之方式等語。經查，上訴人主張之通行方案，經
    原審履勘現場，命地政人員就其主張之通行方式、位置及面
    積測量後，已繪製兩造所不爭執之土地複丈成果圖附卷可按
    （見原審卷第62頁）。而依該複丈成果圖所示，上訴人主張
    之通行方案，除使用現供通行之系爭558 地號土地外，尚需
    使用被上訴人丁○○所有之系爭562 地號土地、被上訴人庚○○、己○○、戊○○、辛○○○共有之系爭556 、557 地
    號土地及被上訴人財政部國有財產局所有之系爭551 、559
    地號土地，因此通行方案而受影響之土地所有權人較多；並
    需拆除系爭562 、556 、557 地號土地上之部分磚造圍牆；
    且因系爭557 地號土地地目為建，其經濟價值較高，若供上
    訴人通行，所造成之經濟損失甚鉅，顯與上訴人通行之利益
    不成比例。而系爭542 地號土地如附圖所示Ｂ部分土地，為
    國有土地，因此通行方案而受影響之土地所有權人僅被上訴
    人財政部國有財產局1 人；麟洛鄉公所已鋪設部分柏油路面
    ；且被上訴人國有財產局業已表示該現作排水溝、現行巷道
    使用，已請屏東縣麟洛鄉公所儘速依國有財產法第38條規定
    辦理撥用，以符管用合一等情，此有財政部國有財產局台灣
    南區辦事處94年8 月2 日台賦產南改字第940030841 號函在
    卷可稽（見本院94年度屏簡第293 號卷第65頁）。是上訴人
    通行系爭542 地號土地如附圖所示Ｂ部分土地，損害顯較上
    訴人所主張的通行方式為小。故上訴人主張之通行系爭551
    、556 、557 、558 、559 、562 地號土地，並非對鄰地損
    害最小之方法，即無足採。
  (三)另按土地因與公路無適宜之聯絡，致不能為通常之使用者，
    土地所有人得通行周圍地以至公路，民法第787 條第1 項前
    段定有明文，其目的乃使土地與公路有適宜之聯絡，而得為
    通常之使用，故妨阻土地與公路適宜之聯絡，致不能為通常
    之使用者，土地所有人得請求除去之，所妨阻者，不限於周
    圍地上，即在公路上亦然，始能貫徹該條規定之目的，最高
    法院88年度台上字第2864號判決意旨參照。查系爭542 地號
    土地上雖有屏東縣麟洛鄉公所設置之排水溝，且部分土地為
    第三人所占用，詳如前述，惟被上訴人財政部國有財產局並
    未同意第三人（或單位）在系爭542 地號土地上設置排水溝
    及管理，亦無出租或無償提供第三人使用等情，有財政部國
    有財產局臺灣南區辦事處95年11月3 日臺財產南改字第0950
    046483號函附卷可稽（見本院卷第50頁），並經被上訴人財
    政部國有財產局陳明在卷，是屏東縣麟洛鄉公所設置之排水
    溝或第三人占用系爭542 地號土地均無正當權源，應堪認定
    。故上開排水溝或他人占用部分土地，倘妨阻上訴人之通行
    權，致不能為通常之使用者，揆諸前開說明及判決意旨，上
    訴人自得請求除去之，尚不能將此列為通行系爭542 地號土
    地之損害。又考量通行方案時，係選擇為對鄰地損害最小之
    方法，而非選擇對通行權人損害最小之方法，是上訴人如通
    行系爭542 地號土地而有開闢道路之必要時，依民法第788
    條前段規定，自得開闢道路，其費用自應由上訴人負擔，亦
    不得將此開闢道路所需費用列為通行系爭542 地號土地之損
    害，故上訴人主張通行系爭542 地號土地需在排水溝上加蓋
    ，增加費用，故非損害最小之方案云云，亦屬無據，自難採
    信。
  (四)從而，本件上訴人應以通行系爭542 地號如附圖Ｂ所示土地
    為損害最小之方式。準此，上訴人所追加備位之訴部分，於
    法洵屬有據。
八、綜上所述，本件上訴人先位之訴部分，請求確認其就被上訴
    人丁○○等人所有之系爭562 、556 、557 、551 、558 、
    559 地號土地於原判決附圖1 所示Ａ部分通行權存在，非有
    理由，應予駁回。原審就此為上訴人敗訴之判決，並無違誤
    ，上訴意旨求予廢棄改判，為無理由，應駁回其上訴。至上
    訴人所追加備位之訴部分，請求確認其就被上訴人財政部國
    有財產局所有坐落系爭542 地號土地如附圖所示Ｂ部分土地
    （面積401.26平方公尺）有通行權，為有理由，應予准許。
九、本件事證已臻明確，兩造其他攻擊、防禦方法及提出未援用
    之證據，經斟酌後認不影響判決基礎，無逐一論述必要，併
    此敘明。
十、據上論結，本件上訴為無理由，追加之訴為有理由，依民事
    訴訟法第436 條之1 第3 項、第449 條第1 項、第78條，判
    決如主文。
中    華    民    國    96    年    4     月    30    日
                  民事第二庭    審判長法　官  阮世賢
                                      法　官  林孟和
                                      法　官  楊文廣
正本係照原本作成。
本件不得上訴。
                                      書記官　顏子仁
中    華    民    國    96    年    4     月    30    日
